最高法院刑事判決　　　　　　九十六年度台上字第一九五九號
上　訴　人　台灣高等法院台中分院檢察署檢察官
被　　　告　甲○○
上列上訴人因被告貪污案件，不服台灣高等法院台中分院中華民
國九十四年十一月三十日第二審判決（九十三年度上訴字第六四
七號，起訴案號：台灣南投地方法院檢察署九十年度偵字第二七
三七號），提起上訴，本院判決如下：
    主  文
原判決撤銷，發回台灣高等法院台中分院。
    理  由
本件原判決以公訴意旨略稱：被告甲○○自民國八十五年五月一
日起至八十八年一月十八日止，擔任南投縣信義鄉（下稱信義鄉
）鄉長，為依據法令從事公務之人員。緣行政院原住民委員會（
以下簡稱原民會）於八十七年會計年度中編列新台幣（下同）一
億零五百萬元，供七名原住民立法委員使用（每名一千五百萬元
），以協助推動山地建設。而立法委員全文盛（係被告胞弟）於
八十六年間，經其助理田天賜之介紹認識台灣上聯文化事業有限
公司（下稱上聯公司）之負責人李漢濱，得知李漢濱有能力規劃
山地鄉鄉立圖書館自動化系統工程，全文盛乃夥同田天賜、松光
輝、孔文博與李漢濱（以上五人經檢察官另案起訴）謀議，由全
文盛、田天賜分別以配偶名義，松光輝、孔文博則以本人名義無
償入股上聯公司，再以全文盛之立法委員身分向原民會爭取經費
。而松光輝、李漢濱二人於工程款核定後，乃向學英資訊有限公
司（下稱學英公司）、宏盛電腦資訊有限公司（下稱宏盛公司）
等借用牌照。嗣松光輝至信義鄉公所拜會被告時，即提供上聯公
司、學英公司及宏盛公司（下稱上聯等三公司）名單，供被告於
工程發包時指定作形式比價之用。八十六年十二月三日，信義鄉
公所接獲南投縣政府通知，略謂：原民會已核定補助該鄉鄉立圖
書館自動化系統工程經費九十六萬元等語。詎被告對於其主管之
事務，明知違背法令，而未切實取具三家以上殷實廠商之估價單
，進行比價，竟基於圖利全文盛等人之犯意，於八十六年十二月
十七日，批示由上聯等三公司作虛偽之比價，以利全文盛等圍標
上開工程，遂利用不知情之鄉公所總務人員曾東龍，以松光輝所
提供之預算書、功能規格等資料辦理招標作業。八十七年四月十
七日，並利用不知情之曾東龍及鄉公所秘書陳國忠辦理虛偽比價
開標手續，於比價紀錄表上為不實之登載，作成由學英公司以八
十九萬八千元價格得標之認定，並行使之而編入該工程卷內，足
生損害於信義鄉公所工程比價之正確性，圖利全文盛等計四十四
萬九千元之不法利益（以工程利潤約五成計算），因認被告涉犯
（修正前）貪污治罪條例第六條第一項第四款之圖利罪嫌云云。
惟經審理結果，認不能證明被告犯罪，因而撤銷第一審之科刑判
決，改判諭知被告無罪，固非無見。
惟按：被告以外之人於偵查中向檢察官所為之陳述，其本質上雖
屬傳聞證據，然因檢察官代表國家偵查犯罪時，原則上當能遵守
法定程序，且被告以外之人如有具結能力，仍應依法具結，以擔
保其係據實陳述，是以刑事訴訟法第一百五十九條之一第二項明
定其「除顯有不可信之情況者外，得為證據」，此乃屬有關證據
能力之規定。又證據能力，係證據資料容許為訴訟上證明之資格
，屬證據之形式上資格要件；至證據之證明力，則為證據之憑信
性及對於待證事實之實質上的證明價值。證據資料必須具有證據
能力，容許為訴訟上之證明，並在審判期日合法調查後，始有證
明力可言，而得為法院評價之對象；二者不容混淆。再證據之證
明力，固由法院自由判斷，但其判斷不能違反經驗法則及論理法
則，否則其自由判斷之職權行使，即與採證法則有違。本件公訴
人認被告涉有上開犯行，係以證人田天賜、松光輝、孔文博、李
漢濱、謝健民（學英公司之代表人）、林有志（宏盛公司之代表
人）、陳國忠等人於法務部調查局南投縣調查站調查時，所為不
利於被告之供詞，及各該證人於檢察官偵查中，經具結後之陳述
，為其主要憑據之一。原判決則以：各該證人於檢察官偵查時，
僅經提示前揭調查站之筆錄，表示實在各等語，並未詳述其細節
或過程；且證人李漢濱、田天賜、松光輝復於第一審審理時，就
偵查中之陳述作修正，是各該證人於偵查中向檢察官所為之陳述
，有顯不可信之情況等由，資為其認依刑事訴訟法第一百五十九
條之一第二項規定之意旨，彼等於偵查中之陳述，難採為證據之
論據（見原判決第四至五頁，理由三之(一)）。然查證人陳述之內
容，是否因過於簡略，或其陳述前後不盡一致，而對於待證事實
不足為供證明之資料，係屬證據之證明力問題。原判決從證據之
證明力反向推論上開證人於偵查中向檢察官所為之陳述，不具證
據能力，揆諸首開說明，已與證據法則有所違背。又查上開證人
於檢察官偵查中，經一一提示伊等於調查人員詢問時之筆錄，於
具結後既均表示其內容實在（見偵字第二七三七號卷第七頁、第
七十九至八十頁、第九十頁），即無異於肯認其個人在調查人員
詢問時，所為不利於被告之陳述內容。原判決以各該證人未重複
供證，即悉予摒棄不採，其自由判斷證據證明力之職權行使，亦
有可議。再查上開證人於檢察官偵查中之證言，茍具證據能力，
則參酌卷內其他證據資料，是否得使被告被訴之犯罪事實獲得確
信？自有仔細勾稽說明之必要。原審未予詳酌慎斷，遽為有利於
被告之判決，自嫌速斷。檢察官上訴意旨執以指摘，非無理由，
應認原判決有撤銷發回之原因。
據上論結，應依刑事訴訟法第三百九十七條、第四百零一條，判
決如主文。
中　　華　　民　　國　九十六　年　　四　　月　 十三　 日
                      最高法院刑事第五庭
                          審判長法官  林　增　福
                                法官  邵　燕　玲
                                法官  張　清　埤
                                法官  陳　世　雄
                                法官  蔡　國　在
      本件正本證明與原本無異
                                      書  記  官
中　　華　　民　　國　九十六　年　　四　　月　 十八　 日
                                                      V
